臺灣高等法院刑事裁定
110年度毒抗字第1523號
抗  告  人  林信宏


上列抗告人因毒品危害防制條例案件，不服臺灣桃園地方法院11
0年度毒聲更一字第7號，中華民國110年10月13日裁定（聲請案
號：臺灣桃園地方檢察署109年度聲觀字第575號、109年度撤緩
毒偵字第693號），提起抗告，本院裁定如下：
    主  文
抗告駁回。                                              
    理  由
一、原裁定意旨略以：
　㈠抗告人即被告林信宏於前於民國87年、89年及90年間因施用
    毒品案件，先後經法院裁定觀察、勒戒及強制戒治，最近一
    次於91年間因施用毒品案件，經臺灣板橋地方法院以91年度
    毒聲字第637號裁定令入戒治處所施以強制戒治，嗣因無繼
    續戒治之必要，經同法院以91年度毒聲字第3895號裁定停止
    戒治，所餘期間付保護管束，於92年2月14日釋放出所，該
    停止戒治付保護管束期間至92年4月11日期滿。是被告最近1
    次強制戒治執行完畢釋放之日期係92年2月14日，而本案被
    告施用第二級毒品之時間（即107年10月7日）距離最近1次
    強制戒治執行完畢釋放日已逾3年。至被告於107年10月7日
    施用第二級毒品犯行，經臺灣桃園地方檢察署檢察官以107
    年度毒偵字第6616號為附命戒癮治療之緩起訴處分，緩起訴
    處分期間自108年4月18日起至109年10月17日止，戒癮治療
    期間自108年4月18日起至109年4月17日止，嗣被告於上開緩
    起訴期間內，故意更犯有期徒刑以上刑之施用毒品罪，經同
    署檢察官於109年9月15日以109年度撤緩字第513號撤銷上開
    緩起訴處分。被告於本案緩起訴處分，雖已履行完成戒癮治
    療，然依最高法院見解，不應賦予其已受「觀察、勒戒或強
    制戒治」執行完畢之同等效力，則被告本案緩起訴處分所認
    定施用第二級毒品之行為，距其於92年2月14日執行強制戒
    治完畢，已逾3年，屬3年後再犯毒品條例第10條第1項之罪
    ，且本案緩起訴處分並經檢察官撤銷，自應依修正後毒品條
    例第24條第2項、第1項、第20條第3項等規定及毒品危害防
    制條例修正理由，由檢察官基於一次性之整體規劃而重啟處
    遇程序，視被告個案情形，是否適合「觀察、勒戒或強制戒
    治」，或另給予附命緩起訴處分之機會（最高法院110年度
    台上字第4728號判決採相同意旨）。準此，揆諸最高法院判
    決、裁定意旨，仍應再予被告觀察、勒戒之機會，是檢察官
    向本院聲請裁定被告入勒戒處所觀察、勒戒，合與毒品危害
    防制條例第20條第3項之法定要件。
　㈡查抗告人基於施用第二級毒品甲基安非他命之犯意，於107年
    10月7日12時許，在桃園市桃園區桃園火車站廁所，以燒烤
    玻璃球施用方式，施用第二級毒品甲基安非他命1次，業據
    被告於警詢、檢察官訊問時坦承在卷，且被告於107年10月7
    日晚間10時30分許為警採集之尿液經送鑑驗，確呈安非他命
    、甲基安非他命陽性反應，有台灣檢驗科技股份有限公司10
    7年10月29日濫用藥物檢驗報告、桃園市政府警察局被採尿
    人尿液暨毒品真實姓名與編號對照表可參。被告為警查獲時
    所採集之尿液經檢驗後呈現甲基安非他命陽性反應，復該結
    果係採用氣相層析質譜儀法進行確認，已足排除被告因服用
    藥物導致呈毒品偽陽性反應之可能，可見上開檢驗結果當足
    以認定為真實而堪予採信，應認被告在經警採尿前之96小時
    內某時點，確有施用第二級毒品甲基安非他命等情。足徵被
    告上開所為任意性自白確與事實相符，是被告確有聲請書所
    載施用第二級毒品之行為，應可認定。
　㈢被告雖曾為附命完成戒癮治療之緩起訴處分，依前述最高法
    院110年度台上字第2096號判決意旨，毒品危害防制條例修
    正施行後，因考量「機構內」處遇（如勒戒所之觀察勒戒或
    強制戒治）與「機構外」處遇（如戒癮治療、「戒毒村」類
    之社區處遇等等）畢竟不同，而認縱使被告「完成戒癮治療
    」且「緩起訴期滿未經撤銷」，仍不等同「觀察勒戒」或「
    強制戒治」執行完畢，即認無「勒戒、戒治」執行完畢之效
    力。而被告最近1次強制戒治執行完畢時間，距其本次施用
    之107年10月7日之時間，時隔已逾3年，且審酌聲請人以向
    法院聲請觀察、勒戒始能達成戒除被告毒癮之目的，不以被
    告緩起訴處分及到指定醫療醫院為替代療法，乃屬聲請人適
    法職權之行使，並無違反立法目的或悖於比例原則等裁量踰
    越、裁量濫用或裁量怠惰之情。爰檢察官之聲請於法有據，
    應予准許，自應將被告令入勒戒處所觀察、勒戒，其期間不
    得逾2月等語。
二、抗告意旨略以：抗告人違反毒品案件經臺灣高等法院109年
    上訴字第4154號（抗告人誤載為109年度訴字第4154號）刑
    事判決無罪，公訴不受理，那為何仍撤銷抗告人之緩起訴，
    況抗告人已完成戒癮治療；又抗告人不用毒品很久，因離犯
    罪時日已久，檢察官豈能客觀認定其還有犯罪，繼續施用毒
    品之傾向；現今社會工作不好找，抗告人好不容易找到一份
    適合自己之工作且薪水較之前高，很安於現下生活，爰請准
    予改判抗告人無罪；另抗告人亦經臺灣高等法院110年度毒
    抗字第1296號刑事裁定認無再觀察、勒戒之必要云云。
三、按犯毒品危害防制條例第10條之罪者，檢察官應聲請法院裁
    定，令被告入勒戒處所觀察、勒戒，其期間不得逾2月。依
    前項規定為觀察、勒戒或強制戒治執行完畢釋放後，3年後
    再犯第10條之罪者，適用前2項之規定，毒品危害防制條例
    第20條第1項、第3項定有明文。又該條第3項之立法理由認
    施用毒品者具「病患性犯人」之特質，並參諸世界各國之醫
    療經驗及醫學界之共識，咸認施用毒品成癮者，其心癮甚難
    戒除，如觀察、勒戒或強制戒治執行完畢釋放後，3年後始
    再有施用第一級、第二級毒品之行為者，足見其有戒除毒癮
    之可能，宜再採以觀察、勒戒方式戒除其身癮及以強制戒治
    方式戒除其心癮之措施，為能放寬觀察、勒戒或強制戒治制
    度之適用時機，以協助施用者戒除毒癮。是經觀察、勒戒或
    強制戒治執行完畢釋放後，「3年後再犯」者，前所實施之
    觀察、勒戒或強制戒治，已足以遮斷其施用毒品之毒癮，為
    期自新及協助其斷除毒癮，仍適用「初犯」規定，先經檢察
    官聲請觀察、勒戒，不因其間是否因另犯該罪，經起訴、判
    刑或執行而受影響（最高法院109年度台上字第3826號判決
    要旨參照）。又參照最高法院110年度台上字第2096號判決
    意旨，「附命緩起訴」戒癮治療之執行，係以社區醫療（機
    構外醫療體系）處遇替代監禁式治療，使施用毒品者得繼續
    正常家庭及社會生活，尚非集中於勒戒處所，受監所矯正、
    管理，仍難脫其「收容」或「處罰」外觀者，所可比擬，於
    機構外之戒癮治療難達其成效時，再施以機構內之強制處遇
    ，亦屬循序漸進之合理矯正方式。因此「附命緩起訴」之被
    告縱使完成「戒癮治療」，難認得與觀察、勒戒或強制戒治
    「已執行完畢」之情形等同視之。
四、經查：
  ㈠抗告人前因施用毒品案件，經臺灣板橋地方法院以91年度毒
    聲字第637號裁定令入戒治處所施以強制戒治，嗣經同院91
    年度毒聲字第3895號裁定停止戒治，於92年2月14日釋放出
    所，該停止戒治付保護管束期間至92年4月11日期滿，之後
    抗告人未再受有觀察、勒戒或強制戒治之處分，有本院被告
    前案紀錄表可佐，先予敘明。
　㈡抗告人於107年10月7日中午12時許，在桃園市桃園區桃園火
    車站廁所，施用第二級毒品甲基安非他命1次，嗣於同日晚
    間9時30分許，為警在桃園市○○區○○路00號前查獲，且經採
    集尿液送檢驗，呈甲基安非他命陽性反應等情，業經抗告人
    於警詢、偵訊坦承不諱（107年毒偵字第6616號卷第6至8頁
    背面、第53至53背面），並有桃園市政府警察局被採尿人尿
    液暨毒品真實姓名與編號對照表（尿液編號：107偵-1576）
    、台灣檢驗科技股份有限公司濫用藥物檢–台北之濫用藥物
    檢驗報告各1份在卷可稽(107年毒偵字第6616號卷第24、63
    至64頁），足認抗告人上開任意性自白核與事實相符，是抗
    告人上開施用第二級毒品之犯行，堪以認定。而該次施用毒
    品犯行，經臺灣桃園地方檢察署檢察官以107年度毒偵字第6
    616號為附命戒癮治療之緩起訴處分，緩起訴處分期間自108
    年4月18日起至109年10月17日止，戒癮治療期間自108年4月
    18日起至109年4月17日止，嗣被告於上開緩起訴期間內，故
    意更犯有期徒刑以上刑之施用毒品罪，經同署檢察官於109
    年9月15日以109年度撤緩字第513號撤銷上開緩起訴處分。
    又抗告人雖已於109年3月間完成附命之戒癮治療，然揆諸前
    揭說明，不論戒癮治療是否執行完畢，均難與觀察、勒戒或
    強制戒治之執行等同視之，且審酌本案抗告人一再犯施用毒
    品之犯行，堪認抗告人仍有施用毒品之習，顯見戒癮治療程
    序對其難收成效，且抗告人前次受觀察、勒戒或強制戒治之
    執行完畢釋放後距今已逾3年，是檢察官斟酌抗告人之個案
    情形及卷內事證，依法向原審聲請裁定命抗告人入勒戒處所
    觀察、勒戒，期使抗告人能徹底戒毒斷癮，此乃檢察官依法
    行使其裁量權所為之裁量，亦無裁量怠惰或濫用之情事，法
    院自應予以尊重。是原審於審酌後，依檢察官之聲請，裁定
    抗告人應送勒戒處所觀察、勒戒，並無違反正當程序，亦無
    違反比例原則或違法裁量之處。
　㈢抗告人稱其所犯施用毒品案件，經本院以109年度上訴字第41
    54號刑事判決判無罪、公訴不受理，不應撤銷其緩起訴云云
    。經查，本院109年度上訴字第4154號刑事判決係針對抗告
    人於109年1月11日10時51分許之施用第二級毒品之犯行所為
    之不受理判決，非無罪判決，此有本院109年度上訴字第415
    4號刑事判決可稽。而毒品危害防制條例第20條於109年1月1
    5日修正公布、同年7月15日施行，於毒品危害防制條例修正
    施行前，檢察官已起訴繫屬於法院之施用毒品案件，依毒品
    危害防制條例第35條之1第2款前段規定，應逕依修正後規定
    處理，倘符合上揭「3年後再犯」之情形者，依修正後之毒
    品危害防制條例第20條第3項、現行第24條等規定，即應由
    檢察官基於一次性之整體規劃而重啟治療處遇程序，視個案
    情形，是否適合「觀察、勒戒或強制戒治」或給予「附命完
    成戒癮治療緩起訴處分」之機會，自不得追訴處罰；而因有
    上開法律規定與實務見解改變之情事變更事由，檢察官前所
    為之起訴程序即屬違背規定，法院自應諭知不受理之判決（
    最高法院109年度台上字第3826號判決意旨參照）。抗告人
    該次施用毒品行為符合「3年後再犯」，故由本院撤銷原判
    決，諭知不受理判決。然此並非認抗告人無施用毒品之行為
    ，抗告人既經認定於緩起訴期間內，故意犯有期徒刑以上刑
    之施用毒品罪，檢察官自得撤銷其緩起訴處分。
  ㈣抗告人另稱本院110年度毒抗字第1296號刑事裁定已認其無再
    觀察、勒戒之必要云云。惟查，本院上開裁定係撤銷原駁回
    觀察、勒戒聲請之裁定，發回臺灣桃園地方法院，理由內亦
    無提及抗告人無觀察、勒戒之必要，是抗告人所稱本院裁定
    認其無再觀察、勒戒之必要，顯有誤會。
　㈤又法院無因抗告人之個人或家庭因素而免予執行之餘地，是
    抗告意旨以安於現下狀況、不能失去工作為由，亦非有憑，
    無從解免其依法應受之觀察、勒戒處分。
五、綜上，原裁定以抗告人確有開施用第二級毒品甲基安非他命
    之犯行，而依檢察官聲請，裁定令抗告人入勒戒處所觀察、
    勒戒，核其認事用法，並無違誤，抗告人執前詞提起本件抗
    告，為無理由，應予駁回。
據上論斷，應依刑事訴訟法第412 條，裁定如主文。
中　　華　　民　　國　　110 　年　　11　　月　　30　　日
                  刑事第十六庭  審判長法　官 葉騰瑞
                                      法　官 廖紋妤
                                      法　官 王耀興
以上正本證明與原本無異。
不得再抗告。
                                      書記官 蘇佳賢
中　　華　　民　　國　　110 　年　　11　　月　　30　　日